臺灣高等法院刑事判決
110年度上訴字第99號
上  訴  人  
即  被  告  劉康旗



上列上訴人即被告因違反毒品危害防制條例案件，不服臺灣桃園
地方法院109年度審訴字第1416、1592號，中華民國109年11月3
日第一審判決（起訴案號：臺灣桃園地方檢察署109年度毒偵字
第3168、3239號），提起上訴，本院判決如下：
    主  文
原判決撤銷。
本件公訴不受理。
    理  由
一、公訴意旨略以：
　  上訴人即被告甲○○（下稱被告）前於民國108年間因施用毒
    品案件，經臺灣桃園地方檢察署檢察官以108年度毒偵字第1
    942號為附命完成戒癮治療之緩起訴處分，並於108年8月15
    日確定，嗣因其於該緩起訴處分期間內違背預防再犯所為之
    必要命令，經同署檢察官以109年度撤緩字第430號撤銷上開
    緩起訴處分（公告之日為109年8月20日）確定，其仍分別為
    下列犯行：
  ㈠基於施用第二級毒品之犯意，於109年4月18日下午4、5時許
    ，在桃園市○○區○○大學附近某友人住處內，先將第二級毒品
    甲基安非他命放置在玻璃球吸食器內，再以點火燒烤吸食煙
    霧之方式，施用第二級毒品甲基安非他命1次，施用完畢後
    ，旋即另基於施用第一級毒品之犯意，在同一友人住處，以
    將第一級毒品海洛因摻入香菸點燃吸食煙霧方式，施用第一
    級毒品海洛因1次。嗣於同年月19日下午3時51分許，因為列
    管毒品人口而至桃園市政府警察局平鎮分局接受尿液採驗，
    檢出尿液呈現嗎啡及甲基安非他命陽性反應而查悉上情。
  ㈡基於施用第二級毒品之犯意，於109年5月14日晚間8時許，在
    桃園市○○區○○路00巷0弄00號4樓住處內，將第二級毒品甲基
    安非他命放置在玻璃球吸食器內，再以點火燒烤吸食煙霧之
    方式，施用第二級毒品甲基安非他命1次，施用完畢半小時
    後，旋即另基於施用第一級毒品之犯意，在上址住處，以將
    第一級毒品海洛因摻入香菸點燃吸食煙霧方式，施用第一級
    毒品海洛因1次。嗣於同年月15日凌晨2時許，為警在桃園市
    ○○區○○路0號前查獲，並扣得其施用第一級、第二級毒品後
    所剩之第一級毒品海洛因3包（驗餘淨重合計1.43公克，含
    包裝袋）、第二級毒品甲基安非他命8包（驗前淨重合計8.6
    215公克，含包裝袋）及其所有、供其施用第二級毒品所用
    之吸食器1組。因認被告涉犯毒品危害防制條例第10條第1項
    之施用第一級毒品及同條第2項之施用第二級毒品罪嫌云云
    。
二、按刑事訴訟法第303條第1款規定，案件有起訴之程序違背規
    定之情形者，應諭知不受理之判決。此所稱之起訴之程序違
    背規定，係指檢察官提起公訴之訴訟行為於程序上有違法律
    之規定而言。而提起公訴之訴訟行為是否於程序上有違法律
    規定，原則上，固是以起訴時所存在之事項及法律規定為判
    斷，惟檢察官起訴後始發生之情事變更事由，致法院不能為
    實體審理及判決亦屬「起訴之程序違背規定」（最高法院10
    9年度台上字第3826號判決意旨參照）。
三、次按毒品危害防制條例於109年1月15日經修正公布第20條、
    第23條等條文，並增訂第35條之1，自同年7月15日施行生效
    。修正後毒品危害防制條例第20條第3項規定：「依前項規
    定為觀察、勒戒或強制戒治執行完畢釋放後，3年後再犯第1
    0條之罪者，適用前2項之規定」。同條例第23條第2項規定
    ：「觀察、勒戒或強制戒治執行完畢釋放後，3年內再犯第1
    0條之罪者，檢察官或少年法院（地方法院少年法庭）應依
    法追訴或裁定交付審理」。另同條例第35條之1第2款規定：
    「審判中之案件，由法院或少年法院（地方法院少年法庭）
    依修正後規定處理；依修正後規定應為不起訴處分或不付審
    理之裁定者，法院或少年法院（地方法院少年法庭）應為免
    刑之判決或不付審理之裁定」，亦即法院就審判中之施用毒
    品案件，應依上揭修正後規定處理。本次修正之毒品危害防
    制條例第20條第3項及第23條第2項規定，雖僅將原條文之再
    犯期間由「5年」改為「3年」，惟鑑於採取傳統刑事機構式
    處遇，將施用毒品者當作「犯人」處理，其施用人數及再犯
    率仍高，將施用毒品者監禁於監獄內，僅能短期間防止其接
    觸毒品，因慣用毒品產生之「心癮」根本無法根除，並慮及
    毒品危害防制條例施行多年累積之戒毒經驗及實效，暨逐步
    擴充之醫療、戒癮機構、專業人力、社區支援系統等資源，
    尤以本次毒品危害防制條例第24條修正，擴大檢察官對施用
    毒品者附條件緩起訴處分之範圍，使其能視個案具體情形給
    予適當多元社區處遇。準此，本次修正後對於施用毒品者之
    思維，自應與時俱進，擺脫以往側重於「犯人」身分之處罰
    ，著重其為「病患」之特質，並以「治療」疾病為出發點，
    重新評價前揭所謂「3年後再犯」之意義。而毒品戒除不易
    ，須經長期且持續之治療，為醫療及司法界之共識，施用毒
    品者既被視為「病患性犯人」，最佳處遇方式即為治療，期
    能逐漸減少毒品施用之頻率及數量，進而達到戒除毒癮的完
    全治癒目標。對於施用毒品者之治療方式，有機構外之處遇
    （如自行赴醫院戒癮、附命完成戒癮治療緩起訴處分等），
    或機構內之觀察、勒戒或強制戒治；至對施用毒品者科以刑
    罰，無非在運用刑罰之一般預防功能以嚇阻毒品之施用。基
    於憲法保障人民之生存權，及根據每個國民生存照顧需要提
    供基本給付之理念，為協助施用毒品者戒除毒癮復歸社會，
    對於經監獄監禁處遇後仍再犯之施用毒品者，更應恢復以機
    構內、外之治療協助其戒除毒癮。此即本次修正毒品危害防
    制條例第20條第3項關於施用毒品者所謂「3年後再犯」係何
    所指之立法真諦。換言之，除檢察官優先適用同條例第24條
    命附條件緩起訴處分處遇（不論幾犯，亦無年限）外，對於
    施用毒品初犯者，即應適用第20條第1項、第2項為機構內之
    觀察、勒戒或強制戒治；若於上開機構內處遇執行完畢釋放
    後，「3年內再犯」者，依第23條第2項規定，應依法追訴；
    倘於「3年後再犯」，自應再回歸到傳統醫療體系機構內重
    為觀察、勒戒或強制戒治之治療。是對於戒除毒癮不易者，
    唯有以機構內、外處遇及刑事制裁等方式交替運用，以期控
    制或改善其至完全戒除毒癮。是以，現行毒品危害防制條例
    既認施用毒品者具有「病患性犯人」特質，強調治療勝於處
    罰、醫療先於司法，對於第20條第3項及第23條第2項所謂「
    3年後（內）再犯」，自應以3年為期，建立定期治療之模式
    。準此，第20條第3項規定中所謂「3年後再犯」，只要本次
    再犯（不論修正施行前、後）距最近1次觀察、勒戒或強制
    戒治執行完畢釋放，已逾3年者，即該當之，不因其間有無
    犯第10條之罪經起訴、判刑或執行而受影響（最高法院109
    年度台上大字第3826號裁定意旨參照）。
四、再按現行毒品危害防制條例對於施用第一級或第二級毒品罪
    者，進入司法程序之戒癮治療方式，係採取「觀察、勒戒或
    強制戒治」與「附命完成戒癮治療之緩起訴處分」雙軌制，
    其目的同在給予施用毒品者戒毒自新機會。是以，被告既同
    意參加「戒癮治療」，並由檢察官採行「附命緩起訴」方式
    ，且完成「附命緩起訴」所採用之戒癮治療，事實上已接受
    等同「觀察、勒戒或強制戒治」執行完畢釋放之處遇（最高
    法院109年度台非字第76號判決意旨參照）。反之，縱經檢
    察官為附命完成戒癮治療之緩起訴處分，若被告未完成戒癮
    治療，即無從視為事實上已經「觀察、勒戒或強制戒治」執
    行完畢，仍有觀察、勒戒及強制戒治制度之適用，俾利以機
    構內之處遇方式協助其戒除毒癮，檢察官亦得為不同條件或
    期限之緩起訴處分。
五、經查：
　㈠被告前因施用第二級毒品案件，經原審法院以88年度毒聲字
    第1275號裁定送觀察、勒戒後，因認有繼續施用毒品傾向，
    再經原審法院以88年度毒聲字第1752號裁定令入戒治處所施
    以強制戒治後，於88年7月31日停止強制戒治並付保護管束
    ，於89年3月21日保護管束期滿未經撤銷視為強制戒治執行
    完畢，並由臺灣桃園地方檢察署檢察官以89年度戒偵字第19
    5號案件為不起訴處分確定；又因施用毒品案件，經原審法
    院以89年度毒聲字第7177號裁定令入戒治處所施以強制戒治
    後，再經原審法院以90年度毒聲字第2202號裁定停止戒治，
    於90年6月22日停止強制戒治並付保護管束，於同年11月23
    日因保護管束期滿未經撤銷視為強制戒治執行完畢，並經原
    審法院以89年度訴字第1780號判決判處應執行有期徒刑1年1
    月確定；復因施用毒品案件，經原審法院以92年度毒聲字第
    264號裁定令入戒治處所施以強制戒治，於93年1月9日因法
    律修正停止執行，並經原審法院以92年度訴字第1431號判決
    判處應執行有期徒刑1年5月確定，有本院被告前案紀錄表在
    卷可查。
　㈡嗣被告於108年間又因施用第二級毒品案件，經臺灣桃園地方
    檢察署檢察官以108年度毒偵字第1942、2722、3320號為附
    命完成戒癮治療之緩起訴處分確定，於108年8月15日確定，
    惟被告於該緩起訴處分期間內，違背預防再犯所為之必要命
    令，經同署檢察官以109年度撤緩字第430號撤銷上開緩起訴
    處分（公告之日為109年8月20日）確定等情，有本院被告前
    案紀錄表及上開緩起訴處分書、撤銷緩起訴處分書附卷可憑
    。是被告於108年間雖曾經檢察官為附命完成戒癮治療之緩
    起訴處分，惟因其違背預防再犯所為之必要命令而遭撤銷，
    尚難等同曾受「觀察、勒戒或強制戒治」執行完畢釋放之處
    遇。
　㈢查被告於本件所犯之施用毒品案件，距其前揭最近一次觀察
    、勒戒或強制戒治執行完畢釋放之日，已逾3年，核屬毒品
    危害防制條例第20條第3項所規定之「3年後再犯」。揆諸前
    開說明，本件仍應依修正後之毒品危害防制條例第20條第3
    項、現行同條例第24條等規定，由檢察官基於一次性之整體
    規劃而重啟處遇程序，視被告個案情形，是否適合「觀察、
    勒戒或強制戒治」或給予「附命完成戒癮治療緩起訴處分」
    之機會。檢察官逕予提起公訴，法院無從替代檢察官為上開
    合義務性之裁量處遇，應認本件起訴程序違背規定，且無從
    補正。原審疏未詳查，逕以被告事實上已接受等同「觀察、
    勒戒」之命完成戒癮治療處遇，顯見原規劃之制度功能已無
    法發揮成效，自得依毒品危害防制條例第23條第2項或第24
    條第2項規定之相同法理，逕行提起公訴，無再依同條例第2
    0條第1項重為聲請觀察、勒戒必要為由，而諭知被告有罪之
    實體判決，即有違誤。被告上訴意旨雖未指摘及此，然原判
    決既有前揭可議之處，自屬無可維持，應由本院將原判決撤
    銷，諭知公訴不受理之判決，並不經言詞辯論為之。
據上論斷，應依刑事訴訟法第369條第1項前段、第364條、第307
條、第303條第1款，判決如主文。　　
中　　華　　民　　國　　110 　年　　1 　　月　　13　　日
                  刑事第一庭    審判長法　官  李釱任    
                                      法　官  梁耀鑌
                                      法　官  崔玲琦
以上正本證明與原本無異。
施用第二級毒品部分不得上訴。
其餘部分如不服本判決，應於收受送達後20日內向本院提出上訴
書狀，其未敘述上訴之理由者並得於提起上訴後20日內向本院補
提理由書（均須按他造當事人之人數附繕本）「切勿逕送上級法
院」。
                                      書記官  李政庭
中　　華　　民　　國　　110 　年　　1 　　月　　13　　日